最高法院民事判決　　　　　　　　　　　　　　　八十六年度台上字第二六二二號
　　上 訴 人　丙○○
　　　　　　　乙○○
　　被上訴人　甲○○
右當事人間請求確認通行權事件，上訴人對於中華民國八十五年十二月二十一日台灣
高等法院第二審判決（八十五年度上字第七七七號），提起上訴，本院判決如左：
    主  文
上訴駁回。
第三審訴訟費用由上訴人負擔。
    理  由
本件上訴人主張：伊所有坐落桃園縣平鎮市○○○段第二八一之二四號土地，與被上
訴人所有坐落同縣龍潭鄉○○○段第二號土地（下稱系爭土地）相毗鄰，因伊土地與
公路不相通，若不經由系爭土地，顯難為適宜之利用等情。本於民法第七百八十七條
第一項之規定及公用地役權，求為命被上訴人將系爭土地如原判決附圖（下稱附圖）
所示二－Ａ部分面積一八九平方公尺留作通路供伊通行，且不得為營建或其他妨阻伊
通行之行為之判決。上訴人嗣於原審又聲明，求為確認伊就上開二－Ａ部分面積一八
九平方公尺，即桃園縣平鎮市○○路四九一巷有通行權存在之判決。
被上訴人則以：上訴人所有之上開土地周邊，有可供通行之國有土地；且其土地北側
有將上開土地讓與上訴人之鄧仁海所有之同段第二八二之七、二八一之八號兩筆土地
可供對外通行，上訴人應向鄧仁海主張通行權等語。資為抗辯。
原審審理結果，以：上訴人於第一審即本於民法第七百八十七條第一項之規定及公用
地役權，請求將系爭土地如附圖所示二－Ａ部分面積一八九平方公尺留作通路，供伊
通行；被上訴人不得妨阻伊通行。嗣於原審併請求確認伊就附圖二－Ａ部分面積一八
九平方公尺有通行權存在，僅係「擴張」其訴之聲明，並未變更訴訟標的，依民事訴
訟法第四百四十六條第一項之規定，應予准許。次按，土地因與公路無適宜之聯絡，
致不能為通常使用者，土地所有人得通行周圍地，以至公路，民法第七百八十七條第
一項固定有明文，惟須土地與公路無適宜之聯絡，始有上開規定之適用。查，上訴人
所有上開土地與系爭土地間，有一鄉鎮○○○○段界」，可通桃園縣平鎮市○○路，
該「段界」寬約二公尺，係屬國有，業經受命法官勘驗屬實，有勘驗筆錄及地籍圖附
卷可稽。上訴人所有之上開土地，地目為旱，現為荒地，二公尺寬之「段界」，已足
供與公路為適宜之聯絡，尚不能認有通行系爭土地之必要。又縱使上開「段界」不足
為適宜之聯絡，上訴人上開土地，仍可經由同段第二八二之七、二八一之八號兩筆土
地，通行至桃園縣平鎮市○○路。且上訴人之土地係受讓自訴外人鄧仁海，係自同段
第二八一之八號土地分割而來，而第二八二之七、二八一之八號兩筆土地均屬鄧仁海
所有，現為空地，有土地登記簿謄本及勘驗筆錄為憑。上訴人之土地既係自同段第二
八一之八號土地分割而來，依民法第七百八十九條第一項之規定，其因土地分割致不
通公路時，本得通行第二八一之八號土地，而第二八一之八號又與第二八二之七號土
地相連接，直接桃園縣平鎮市○○路。是上訴人通行第二八一之八、二八二之七號兩
筆土地至公路，應屬損害最少之處所及方法，自無庸再通行系爭土地。次查，所謂既
成道路之公用地役權，需有二十年以上之時間，方可取得。本件上訴人主張系爭土地
於民國六十六年間舖設柏油路面，供公眾通行迄今已近二十年等語，自不符合上開需
有二十年以上時間之要件。至於門牌號碼之編排，係屬戶政管理之問題，亦不足以證
明公用地役權之存在。是系爭土地旁之房屋經戶政機關編定為桃園縣平鎮市○○路四
九一巷，即屬戶政機關之管理措施，何況系爭土地位於桃園縣龍潭鄉，亦不歸平鎮市
管轄，尚不足以證明就系爭土地有公用地役權存在，上訴人聲請傳訊證人章富萍、許
秀英，以證明上開編定門牌之事實，自非必要。又自認之撤銷，除別有規定外，以自
認人能證明與事實不符，且係出於錯誤而自認者，始得為之，民事訴訟法第二百七十
九條第三項定有明文。上訴人原已具狀自認系爭土地供公眾通行已近二十年，嗣經被
上訴人抗辯後，遂又改稱：系爭土地供公眾通行已超過二十餘年等語，上訴人既不能
證明其原先之自認與事實不符，且係出於錯誤，自不能採信系爭土地供公眾使用已達
二十年以上。從而，上訴人本件之請求，於法無據，不應准許云云。為其心證所由得
，爰將第一審所為上訴人敗訴之判決予以維持，駁回其上訴及追加之訴。按，民法第
七百八十七條第一項所定鄰地通行權，須以土地與公路無適宜之聯絡為其要件，此觀
該條項規定自明。本件上訴人所有上開土地與系爭土地間，有一鄉鎮○○○○○段界
」，可通桃園縣平鎮市○○路，該段界寬約二公尺，為原審所合法確定之事實，已難
謂上訴人之土地與公路無適宜之聯絡。且鄰地通行權為鄰地所有權之擴張，其目的在
解決與公路無適宜聯絡之土地之通行問題，自應限於必要之程度，其目的並不在於解
決鄰地之建築上之問題，自不能僅以建築法或建築技術上之規定為立論之基礎。而上
訴人所有之土地係自同段第二八一之八號土地分割而來，依民法第七百八十九條第一
項之規定，其因分割致不通公路時，本得通行第二八一之八號土地，而第二八一之八
號又與第二八二之七號土地相連接，直接通往桃園縣平鎮市○○路，且第二八二之七
、二八一之八號兩筆土地均屬於鄧仁海所有，亦為原審所合法確定之事實，原審以上
訴人通行第二八一之八、二八二之七號兩筆土地至公路，應屬損害最少之處所及方法
，自無庸再通行系爭土地，於法核無不合。復按，私有土地，若實際已供公眾通行數
十年，成為道路，其土地所有權縱未為移轉登記，仍為私人所保留，其所有權之行使
，仍應受限制，應認為已有公用地役關係之存在，土地所有人固不得違反供公眾通行
之目的而為使用，惟公用地役關係之對象，係不特定之公眾，且亦不以有供役地與需
役地之存在為必要，其本質乃係一公法關係，與私法上地役權之性質不同。而民事訴
訟法則係當事人得向法院訴請以判決保護其私法之權利，故當事人不得本於公用地役
關係，於民事訴訟請求土地所有人不得有妨害其通行之行為，而僅得請求地方政府以
公權力加以排除，如有爭議應循行政爭訟程序處理之。是上訴人本於公用地役權，請
求確認伊就附圖所示二－Ａ部分面積一八九平方公尺，即桃園縣平鎮市○○路四九一
巷有通行權存在，被上訴人應將該土地留作通路供伊通行，及不得為營建或其他妨阻
伊通行之行為，於法不合，原審駁回上訴人該部分之上訴，理由雖有不當，惟其結論
並無不合，仍應予以維持。另上訴人起訴時聲明將系爭土地附圖二－Ａ部分面積一八
九平方公尺留作通路供伊通行，即為以通行權為訴訟標的求為給付判決；嗣又於原審
聲明確認伊對上開土有通行權存在，而係以同一訴訟標的求為積極確認判決。後者即
係就同一訴訟標的，求為與前訴內容可以代用之判決，依民事訴訟法第二百五十三條
之規定，應在禁止之列（本院四十六年台抗字第一三六號判例參照）。原審認定其為
擴張聲明，即有未洽，且未以裁定駁回該部分之訴，而就實體審查以其訴無理由駁回
之，固有未當，惟其結論仍無不同，亦應予以維持。上訴論旨，徒就原審取捨證據、
認定事實之職權行使，指摘原判決違背法令，求予廢棄，非有理由。
據上論結，本件上訴為無理由。依民事訴訟法第四百八十一條、第四百四十九條第一
項、第二項、第七十八條，判決如主文。
中      華      民      國    八十六    年     八       月     二十二   日
                              最高法院民事第三庭
                                  審判長法官  范  秉  閣
                                        法官  朱  錦  娟
                                        法官  朱  建  男
                                        法官  許  澍  林
                                        法官  蘇  達  志
      右正本證明與原本無異
                                              書  記  官
中      華      民      國    八十六    年     九       月      五      日
                                                                        Ｈ
